最高法院民事判決　　　　　　　　　　　　　　　九十一年度台上字第一七○七號
　　上　訴　人　丁○○○
　　　　　　　　丙 ○ ○
　　　　　　　　己 ○ ○
　　　　　　　　甲○○○
　　　　　　　　乙○○○
　　　　　　　　庚 ○ ○
　　共　　　同
　　訴訟代理人　康 裕 成律師
　　上　訴　人　戊 ○ ○
　　被 上訴 人　辛 ○ ○
　　法定代理人　李 太 郎
右當事人間請求拆屋還地事件，上訴人對於中華民國八十九年十二月二十九日台灣高
等法院高雄分院第二審判決（八十九年度上字第一五０號），提起上訴，本院判決如
左：
    主  文
原判決廢棄，發回台灣高等法院高雄分院。
    理  由
本件被上訴人係以原判決附圖所示Ｂ、Ｃ部分面積共七十九平方公尺之建物（下稱系
爭建物）為上訴人公同共有，而請求上訴人拆屋還地，其訴訟標的對於上訴人必須合
一確定，依民事訴訟法第五十六條第一項第一款之規定，上訴人丁○○○、丙○○、
己○○、甲○○○、乙○○○、庚○○之上訴效力，自應及於未提起上訴之上訴人戊
○○，爰併列戊○○為上訴人，合先敘明。
次查，被上訴人主張：坐落高雄縣岡山鎮○○段五六五地號土地為伊所有，惟上訴人
共有之系爭建物竟占用伊所有上開土地多年，屢經交涉返還，均不置理等情，爰依無
權占有之法律關係，求為命上訴人拆除系爭建物，並交還基地予伊之判決。
上訴人則以：伊等自小即居住在前揭土地，未曾聽說該土地為被上訴人所有，且伊等
確有承租並繳交租金等語，資為抗辯。
原審維持第一審所為上訴人丁○○○、戊○○敗訴判決，駁回上訴人之上訴，係以：
系爭建物為上訴人之被繼承人郭平河所建，郭平河死亡後，由上訴人共同繼承，被上
訴人對上訴人丙○○、己○○、甲○○○、乙○○○、庚○○等五人（下稱丙○○等
五人）追加起訴，自無不合。被上訴人主張坐落高雄縣岡山鎮○○段五六五地號土地
為其所有，而系爭建物為上訴人所有，堪信屬實。雖上訴人以前揭情詞置辯，但查依
據土地登記簿謄本之記載，上開土地確為被上訴人所有，而上訴人是否知悉該土地為
被上訴人所有，對於土地為被上訴人所有之事實，並無影響，是上訴人執以否認此土
地為被上訴人所有，自無可採。又上訴人戊○○辯稱上訴人確有承租前揭土地，固據
其提出租金收據為證，然為被上訴人所否認，且戊○○亦陳稱：被上訴人出租之土地
為系爭建物前之道路，因遭鎮公所拆除，而未繼續收取租金等語，上訴人並自承自民
國七十二年起未付租金，被上訴人甚至依法終止兩造間之租約，則上訴人此部分所辯
，亦無可採。從而，被上訴人本於所有權之法律關係，請求上訴人拆除系爭建物，並
交還基地，洵屬正當，應予准許等詞，為其判斷之基礎。
惟查被上訴人訴請上訴人拆除之系爭建物，為上訴人之被繼承人郭平河所建，而於郭
平河死亡後，上訴人始共同繼承該建物，為原審認定之事實。又上訴人於原審並抗辯
：被上訴人於七十六年間即訴請郭平河拆屋還地，郭平河因而提存擔保金新台幣三十
五萬元，並聲請台灣高等法院台南分院裁定准許停止執行等詞（見原審卷九頁）。倘
上訴人上開抗辯為可採，則依民事訴訟法第四百零一條第一項之規定，被上訴人前訴
請郭平河拆屋還地之判決如已確定，對上訴人亦有效力，茲被上訴人對上訴人提起本
件訴訟，依同法第二百四十九條第一項第七款之規定，即應以裁定駁回之。因此，上
訴人前揭抗辯是否可採，與被上訴人之訴合法與否，至為關切。乃原審就此未於判決
理由項下說明其意見，即有判決不備理由之違法。次查第一審僅對上訴人丁○○○、
戊○○為裁判，至其餘上訴人丙○○等五人，雖經被上訴人於原審追加為當事人（上
訴人），但原審未曉諭被上訴人對丙○○等五人求為如何之判決，且第一審既未對該
五人為判決，亦無所謂第一審判決就該五人部分應予維持而駁回渠等上訴之可言。乃
原審竟以第一審所為丙○○等五人敗訴判決無誤，而駁回渠等之上訴，並有未當。上
訴論旨，指摘原判決不當，求予廢棄，非無理由。
據上論結，本件上訴為有理由。依民事訴訟法第四百七十七條第一項、第四百七十八
條第一項，判決如主文。
中      華      民      國    九十一    年      八      月    二十三    日
                              最高法院民事第一庭
                                  審判長法官  李  錦  豐
                                        法官  楊  鼎  章
                                        法官  吳  麗  女
                                        法官  許  朝  雄
                                        法官  陳  淑  敏
      右正本證明與原本無異
                                              書  記  官
中      華      民      國    九十一    年      九      月     十六     日
